ACORDAO-COMPLETO-2527235

ACÓRDÃO 4200/2022 ATA 28/2022 - SEGUNDA CÂMARA

VISTOS, relatados e discutidos estes autos de tomada de contas especial (TCE) instaurada pela Secretaria Especial de Cultura do então Ministério da Cultura, atual Secretaria Especial de Cultura do Ministério do Turismo, em desfavor da Associação Beneficente Adilson Moreira Theodoro (ASBAMT) e de sua dirigente, a Sra. Maria de Lourdes da Silva Theodoro, em razão da omissão no dever de prestar contas dos recursos captados por força do projeto cultural intitulado "Despertar das Artes" (Pronac 09-0775) ;
ACORDAM os Ministros do Tribunal de Contas da União, reunidos em sessão de 2ª Câmara, ante as razões expostas pelo Relator, em:
9.1. considerar revel a responsável Maria de Lourdes da Silva Theodoro, para todos os efeitos, dando-se prosseguimento ao processo, com fulcro no art. 12, § 3º, da Lei 8.443/1992; 
9.2. rejeitar as alegações de defesa apresentadas pela responsável Associação Beneficente Adilson Moreira Theodoro;
9.3. julgar irregulares, nos termos dos arts. 1º, inciso I, 16, inciso III, alíneas "a" e "c", da Lei 8.443/1992, c/c os arts. 19 e 23, inciso III, da mesma Lei, as contas dos responsáveis Associação Beneficente Adilson Moreira Theodoro e Maria de Lourdes da Silva Theodoro, condenando-os solidariamente ao pagamento das importâncias a seguir especificadas, atualizadas monetariamente e acrescidas dos juros de mora, calculadas a partir das datas discriminadas até a data da efetiva quitação do débito, fixando-lhes o prazo de quinze dias, para que comprovem, perante o Tribunal, o recolhimento das referidas quantias aos cofres do Fundo Nacional de Cultura, nos termos do art. 23, inciso III, alínea "a", da citada lei, c/c o art. 214, inciso III, alínea "a", do Regimento Interno do TCU;
	Data de ocorrência
	Valor histórico (R$) 

	7/1/2011
	240.851,64

	9/12/2010
	100.000,00

9.4. aplicar individualmente aos responsáveis Associação Beneficente Adilson Moreira Theodoro e Maria de Lourdes da Silva Theodoro, a multa prevista no art. 57 da Lei 8.443/1992 c/c o art. 267 do Regimento Interno do TCU, no valor de R$ 80.000,00 (oitenta mil reais) , fixando-lhes o prazo de quinze dias, a contar da notificação, para que comprovem, perante o Tribunal (art. 214, inciso III, alínea "a", do Regimento Interno do TCU) , o recolhimento da dívida aos cofres do Tesouro Nacional, atualizada monetariamente desde a data deste acórdão até a do efetivo recolhimento, se paga após o vencimento, na forma da legislação em vigor;
9.5. autorizar, desde logo, nos termos do art. 28, inciso II, da Lei 8.443/1992, a cobrança judicial da dívida, caso não atendidas as notificações;
9.6. autorizar também, desde logo, se requerido, com fundamento no art. 26, da Lei 8.443, de 1992, c/c o art. 217, §§ 1º e 2º do Regimento Interno do TCU, o parcelamento da (s) dívida (s) em até 36 parcelas, incidindo, sobre cada parcela, corrigida monetariamente, os correspondentes acréscimos legais, fixando-lhe o prazo de quinze dias, a contar do recebimento da notificação, para comprovar, perante o Tribunal, o recolhimento da primeira parcela, e de trinta dias, a contar da parcela anterior, para comprovar os recolhimentos das demais parcelas, devendo incidir, sobre cada valor mensal, atualizado monetariamente, os juros de mora devidos, no caso do débito, na forma prevista na legislação em vigor, alertando os responsáveis de que a falta de comprovação do recolhimento de qualquer parcela importará o vencimento antecipado do saldo devedor, nos termos do § 2º do art. 217 do Regimento Interno deste Tribunal; 
9.7. esclarecer à responsável Maria de Lourdes da Silva Theodoro que, caso se demonstre, por via recursal, a correta aplicação dos recursos, mas não se justifique a omissão da prestação de contas, o débito poderá ser afastado, mas permanecerá a irregularidade das contas, dando-se ensejo à aplicação da multa prevista no art. 58, inciso I, da Lei 8.443/1992; e
9.8. enviar cópia deste Acórdão à Secretaria Especial de Cultura do Ministério do Turismo e aos responsáveis, para ciência, bem como ao Procurador-Chefe da Procuradoria da República no Estado do Rio de Janeiro, nos termos do § 3º do art. 16 da Lei 8.443/1992, c/c o § 7º do art. 209 do Regimento Interno do TCU, para adoção das medidas cabíveis, informando-lhes que a presente deliberação, acompanhada do Relatório e do Voto que a fundamentam, está disponível para consulta no endereço www.tcu.gov.br/acordaos.

Tomada de contas especial (TCE) instaurada pela Secretaria Especial de Cultura do então Ministério da Cultura, atual Secretaria Especial de Cultura do Ministério do Turismo, em desfavor da Associação Beneficente Adilson Moreira Theodoro (ASBAMT) e de sua dirigente, em razão da omissão no dever de prestar contas dos captados por força do projeto cultural intitulado Despertar das Artes (Pronac 09-0775).

Segunda Câmara

Secretaria Especial de Cultura do então Ministério da Cultura, atual Secretaria Especial de Cultura do Ministério do Turismo.

3. Interessados/Responsáveis:
3.1. Responsáveis: Associação Beneficente Adilson Moreira Theodoro (02.453.576/0001-30); Maria de Lourdes da Silva Theodoro (XXX.148.067-XX).

13.1. Ministros presentes: Bruno Dantas (Presidente), Augusto Nardes (Relator), Aroldo Cedraz e Antonio Anastasia.
13.2. Ministros-Substitutos presentes: Marcos Bemquerer Costa e André Luís de Carvalho.

AUGUSTO NARDES

Adoto como relatório, com os ajustes de forma considerados pertinentes, a instrução de mérito elaborada no âmbito da Secretaria de Controle Externo de Tomada de Contas Especial - SecexTCE (peça 69) , cuja proposta de encaminhamento contou com a anuência do corpo dirigente (peças 70 e 71) .
"INTRODUÇÃO
1.	Cuidam os autos de tomada de contas especial instaurada pela Secretaria Especial de Cultura, em desfavor da Associação Beneficente Adilson Moreira Theodoro (ASBAMT) e de sua dirigente, a Sra. Maria de Lourdes da Silva Theodoro, em razão da omissão no dever de prestar contas dos captados por força do projeto cultural intitulado 'Despertar das Artes' (Pronac 09-0775) , celebrado com o seguinte objeto: 'Equipar espaço disponibilizado pela Instituição para apresentações teatrais, e realizar oficinas de Artes Cênicas e Música, no Bairro Pq. Fluminense, Município de Duque de Caxias, na Baixada Fluminense de julho de 2009 a julho de 2010, voltada para a população de baixa renda. As oficinas serão direcionadas ao público jovem (12 a 18 anos) , com apresentações ao término' (peça 1) .
HISTÓRICO
2.	A Portaria nº 1/10, de 05/01/2010 (peça 4) , autorizou a captação do valor de apoio, totalizando R$ 494.398,13, no período de 10/08/2010 a 31/12/2011 (prorrogado à peça 5) , recaindo o prazo para prestação de contas em 30/1/2012.
3.	A empresa proponente captou recursos autorizados, no montante de R$ 340.851,64, conforme atestam os recibos de incentivo (peça 6) e extratos bancários (peça 19) .
4.	Em 17/4/2018, com fundamento na IN/TCU 71/2012, alterada pela IN/TCU 76/2016 e DN/TCU 155/2016, o dirigente da instituição Secretaria Especial de Cultura autorizou a instauração da tomada de contas especial (peça 17) . O processo foi registrado no sistema e-TCE com o número 341/2018.
5.	O fundamento para a instauração da Tomada de Contas Especial, conforme consignado na matriz de responsabilização originalmente elaborada pelo tomador de contas, foi a constatação da seguinte irregularidade: 
Omissão no dever de prestar contas.
6.	Os responsáveis arrolados na fase interna foram devidamente comunicados e, diante da ausência de justificativas para elidir a irregularidade e da não devolução dos recursos, instaurou-se a tomada de contas especial.
7.	No Relatório de TCE nº 341/2018 (peça 22) , o tomador de contas concluiu que o prejuízo importaria no valor original de R$ 340.851,64, imputando a responsabilidade à Associação Beneficente Adilson Moreira Theodoro e à Sra. Maria de Lourdes da Silva Theodoro, na condição de dirigente.
8.	No relatório de auditoria da Controladoria-Geral da União (peça 24) , ratificou-se as conclusões do tomador de contas. Após a emissão do certificado de auditoria, do parecer do dirigente do órgão de controle interno concluíram pela irregularidade das presentes contas e do pronunciamento ministerial (peças 25, 26 e 27) , o processo foi encaminhado ao Tribunal de Contas da União.
9.	Na instrução inicial (peça 30) , concluiu-se pela necessidade de realização da citação e audiência dos responsáveis, pelas irregularidades a seguir descritas:
Irregularidade 1: não comprovação da boa e regular aplicação dos recursos captados com amparo no projeto cultural Pronac 09-0775, em virtude da omissão no dever de apresentar a prestação de contas final, cujo prazo expirou em 30/1/2012.
Evidências da irregularidade: documentos técnicos presentes nas peças 10, 11, 13, 16 e 17.
Normas infringidas: Art. 71, §§ 1ºe 2º, da IN MinC nº 01, 09/02/2012; art. 70, parágrafo único, CF/88. Art. 6º, inciso VI, da IN MinC nº 01, de 05/10/2010; Art. 71, § 1º, da IN MinC nº 01, de 09/02/2012; Art. 90, parágrafo único, IN MinC nº 01, de 24/09/2013.
Débitos relacionados aos responsáveis Associação Beneficente Adilson Moreira Theodoro (CNPJ: 02.453.576/0001-30) e Maria de Lourdes da Silva Theodoro (CPF: XXX.148.067-XX) :
	Data de ocorrência
	Valor histórico (R$) 

	7/1/2011
	240.851,64

	9/12/2010
	100.000,00

Cofre credor: Fundo Nacional de Cultura.
Responsável: Maria de Lourdes da Silva Theodoro (CPF: XXX.148.067-XX) .
Conduta: não comprovar a boa e regular aplicação dos recursos captados com amparo no Pronac 09-0775, em virtude da omissão na apresentação da prestação de contas, cujo prazo encerrou-se em 30/1/2012.
Nexo de causalidade: A conduta descrita impediu o estabelecimento do nexo causal entre as possíveis despesas efetuadas com os recursos captados, no âmbito do Pronac 09-0775.
Culpabilidade: Não há excludentes de ilicitude, de culpabilidade e de punibilidade; é razoável supor que a responsável tinha consciência da ilicitude de sua conduta; era exigível conduta diversa da praticada, qual seja, desincumbir-se do seu dever por meio da apresentação da prestação de contas no prazo e forma devidos. 
Responsável: Associação Beneficente Adilson Moreira Theodoro (CNPJ: 02.453.576/0001-30) .
Conduta: não comprovar, por intermédio de sua dirigente, a boa e regular aplicação dos recursos captados com amparo no Pronac 09-0775, em virtude da omissão na apresentação da prestação de contas, cujo prazo encerrou-se em 30/1/2012.
Nexo de causalidade: A conduta descrita impediu o estabelecimento do nexo causal entre as possíveis despesas efetuadas com os recursos captados, no âmbito do Pronac 09-0775.
Culpabilidade: Não há excludentes de ilicitude, de culpabilidade e de punibilidade; é razoável supor que a responsável pela administração da pessoa jurídica, tinha consciência da ilicitude de sua conduta; era exigível conduta diversa da praticada, qual seja, desincumbir-se do seu dever por meio da apresentação da prestação de contas no prazo e forma devidos. 
Encaminhamento: citação.
Irregularidade 2: não cumprimento do prazo originalmente estipulado para prestação de contas do projeto incentivado, encerrado em 30/1/2012.
Evidências da irregularidade: documentos técnicos presentes nas peças 10, 11, 12, 16 e 17.
Normas infringidas: art. 37, caput, c/c o art. 70, parágrafo único, da Constituição da República Federativa do Brasil; art. 93, do Decreto-lei 200/1967; art. 66, do Decreto 93.872/1986.
Responsável: Maria de Lourdes da Silva Theodoro (CPF: XXX.148.067-XX) .
Conduta: descumprir o prazo originalmente estipulado para prestação de contas dos recursos captado com amparo no Pronac 09-0775, o qual se encerrou em 30/1/2012.
Nexo de causalidade: A conduta descrita impediu o estabelecimento do nexo causal entre as possíveis despesas efetuadas com os recursos captados, no âmbito do Pronac 09-0775.
Culpabilidade: não há excludentes de ilicitude, de culpabilidade e de punibilidade; é razoável supor que a responsável tinha consciência da ilicitude de sua conduta; era exigível conduta diversa da praticada, qual seja, desincumbir-se do seu dever por meio da apresentação da prestação de contas no prazo e forma devidos. 
Encaminhamento: audiência.
10.	Com base na delegação de competência do relator do feito, Ministro Augusto Nardes (Portaria AN 1, de 30/6/2015) , foram efetuadas a citação e a audiência dos responsáveis, nos moldes adiante:
a)	Associação Beneficente Adilson Moreira Theodoro:
	Comunicação: Ofício 37763/2020 - Seproc (peça 36) 
Data da Expedição: 13/8/2020
Data da Ciência: não houve (Número inexistente) (peça 37) 
Observação: Ofício enviado para o endereço do responsável, conforme pesquisa na base de dados no sistema da Receita Federal, custodiada pelo TCU.

	Comunicação: Ofício 53703/2020 - Seproc (peça 40) 
Data da Expedição: 14/10/2020
Data da Ciência: não houve (Outros) 
Observação: Ofício enviado para o endereço do responsável, conforme pesquisa na base de dados no sistema da Receita Federal, custodiada pelo TCU (peça 39) .

	Comunicação: Ofício 53704/2020 - Seproc (peça 41) 
Data da Expedição: 14/10/2020
Data da Ciência: não houve (Outros) 
Observação: Ofício enviado para o endereço do responsável, conforme pesquisa na base de dados nos sistemas corporativos do TCU, custodiada pelo TCU (peça 39) .

	Comunicação: Ofício 6832/2021 - Seproc (peça 46) 
Data da Expedição: 1/3/2021
Data da Ciência: 5/3/2021 (peça 47) 
Nome Recebedor: Ana Maria da Silva
Observação: Ofício enviado para o endereço do responsável, conforme pesquisa na base de dados no sistema da Receita Federal, custodiada pelo TCU (peça 39) .
Fim do prazo para a defesa: 20/3/2021

	Comunicação: Ofício 6833/2021 - Seproc (peça 45) 
Data da Expedição: 1/3/2021
Data da Ciência: não houve (Outros) 
Observação: Ofício enviado para o endereço do responsável, conforme pesquisa na base de dados no sistema da Receita Federal, custodiada pelo TCU (peça 39) .

	Comunicação: Ofício 6834/2021 - Seproc (peça 44) 
Data da Expedição: 1/3/2021
Data da Ciência: não houve (Mudou-se) (peça 48) 
Observação: Ofício enviado para o endereço do responsável, conforme pesquisa na base de dados nos sistemas corporativos do TCU, custodiada pelo TCU (peça 39) .

b)	Maria de Lourdes da Silva Theodoro:
	Comunicação: Ofício 37768/2020 - Seproc (peça 35) 
Data da Expedição: 13/8/2020
Data da Ciência: não houve
Observação: Ofício enviado para o endereço do responsável, conforme pesquisa na base de dados no sistema da Receita Federal, custodiada pelo TCU.
Fim do prazo para a defesa: 8/10/2020
*Embora não conste o AR, o presidente da ASBAMT apresentou defesa referindo-se a esse ofício (peça 38) 
	
11.	De acordo com o Despacho de Conclusão das Comunicações Processuais (peça 50) , as providências inerentes às comunicações processuais teriam sido concluídas, sendo o processo encaminhado para instrução.
12.	Em nova instrução técnica (peça 51) , verificou-se que não fora autuado o AR referente ao Ofício 37768/2020 - Seproc, destinado à citação e à audiência da Sra. Maria de Lourdes da Silva Theodoro.
13.	Não obstante, na peça 38 dos autos, o Sr. Adilson Moreira Theodoro Junior - presidente da ASBAMT - apresentou ofício contendo esclarecimentos, além de documentação supostamente relacionada à prestação de contas do projeto. No aludido expediente consta, expressamente, referência ao Ofício 37768/2020 - Seproc.
14.	 Na ocasião, ponderou-se que o fato, muito provavelmente, teria induzido a Seproc a consignar a mencionada peça processual nº 38, simultaneamente, como peça de ciência do Ofício 37768/2020-Seproc e peça de resposta, como se verifica no Despacho de Conclusão das Comunicações Processuais (peça 50) .
15.	Naquele contexto, entendeu-se que mesmo se os elementos encaminhados pelo presidente da ASBAMT fossem recebidos como alegações de defesa exclusivas da entidade, aproveitando-as à Sra. Maria de Lourdes da Silva Theodoro, no que coubessem, esbarrar-se-ia na impossibilidade material de julgar as contas dessa responsável, à sua revelia, uma vez que a citação da responsável não fora aperfeiçoada, com a devida juntada do AR correspondente ao Ofício 37768/2020 - Seproc.
16.	Ponderou-se, outrossim, que no expediente encaminhado a título de defesa (peça 38, p. 1) , não havia qualquer menção a eventual procuração da ex-dirigente em favor do presidente da ASBAMT, ou mesmo referência ao seu nome, a partir das quais seria possível, ao menos, se inferir o intento da Sra. Maria de Lourdes Theodoro em se ver representada, mesmo que de forma defeituosa, uma vez que a representação processual não pode ser presumida.
17.	Portanto, a fim de garantir a regularidade formal do processo, evitando-se o risco de eventuais impugnações em momento ulterior, reputou-se necessário o refazimento da citação e da audiência válidas da Sra. Maria de Lourdes da Silva Theodoro, comprovada mediante juntada do AR correspondente aos presentes autos, nos mesmos moldes originalmente propostos à peça 30 dos autos (vide item 9 supra) . 
18.	Outrossim, entendeu-se oportuno diligência à Secretaria Especial da Cultura para que o órgão se manifeste sobre a regularidade ou não da documentação apresentada pela ASBAMT (peça 38) , a título de prestação de contas objeto do Pronac 09-0775, examinando-se a execução física e financeira do aludido projeto cultural.
19.	As medidas propostas foram autorizadas pelo Ministro Relator (peça 54) , efetivando-se conforme a seguir detalhado:
	a) citação e audiência da Sra. Maria de Lourdes da Silva Theodoro:
	Ofício nº 
	Base de pesquisa de endereço
	Data de expedição
	Data de recebimento
	Prorrogação
	Fim do Prazo para defesa
	Apresentação de Defesa

	54431/2021
 (peça 58) 
	Receita Federal
 (peça 55) 
	30/9/2021
	7/10/2021
AR (peça 59) 
	-
	-
	-

	b) diligência à Secretaria Especial da Cultura:
	Ofício nº 
	Base de pesquisa de endereço
	Data de expedição
	Data de recebimento
	Prorrogação
	Fim do Prazo para defesa
	Apresentação de Defesa

	54432/2021
 (peça 56) 
	TCU
	27/9/2021
	28/9/2021
 (peça 57) 
	- 
	13/10/2021
	23/11/2021
 (peças 65 e 66) 

20.	Transcorrido o prazo regimental sem que a Sra. Maria de Lourdes da Silva Theodoro tenha se atendido ao expediente citatório, deve-se reconhecer a sua revelia, dando-se seguimento ao processo, para todos os efeitos, na forma do art. 12, § 3º, da Lei nº 8.443/1992.
21.	A Secretaria Especial da Cultura encaminhou a resposta à diligência deste Tribunal (peças 65 e 66) , cujo teor segue analisado no tópico Exame Técnico. 
22.	Por sua vez, em petição datada de 25/10/2021 (peça 61) , a Associação Beneficiente Adilson Moreira Theodoro, representada pelo seu advogado (procuração à peça 60) , postulou ao Relator a 'devolução do prazo' para juntada de esclarecimentos e documentos necessários à elucidação dos fatos, tendo em vista que a entidade constituiu novos dirigentes em 30/6/2021 (cf. ata de eleição à peça 62) .
23.	Em acolhimento à manifestação da Seproc (peça 63) , o Ministro Relator deferiu o prazo adicional de 15 (quinze) dias, contados a partir de 1/11/2021, para que a entidade atendesse ao Ofício de Citação nº 6832/2021-TCU/Seproc, do qual já havia tomado ciência (peça 47) . Não obstante a prorrogação concedida, a ASBAMT não mais compareceu ao feito.
EXAME TÉCNICO
	Respostas à diligência realizada junto à Secretaria Especial da Cultura (peças 65 e 66) 
24.	Em atendimento à diligência deste Tribunal, a Assessoria Especial de Controle Interno do Ministério do Turismo, por intermédio do Ofício nº 2016/2021/AECI (peça 65, p. 1-2) , acompanhado de expedientes de tramitação interna (peça 65, p. 3-10) , encaminhou a Nota Técnica nº 72/2021/COAO/CGARE/DFID/SEFIC/SECULT (peça 65, p. 11-14) , no qual a prestação de contas foi analisada quanto à sua execução física, e o Parecer Financeiro nº 156/2021/CAFAV/CGPC/SGFT/GSE (peça 65, p. 16-18) , que avaliou a execução financeira dos recursos captados.
25.	O conteúdo da peça 65 foi reproduzido no sequenciamento da peça 66 (p. 142-159) , após as cópias do processo, ainda no âmbito do extinto Ministério da Cultura, compreendendo desde a proposta cultural (p.1) até a inclusão da responsável na conta Diversos Responsáveis (p. 141) .
26.	Após rememorar que, no ofício à peça 38, o Sr. Adilson Moreira Theodoro Junior reportou-se ao fato de que não mais dispunha dos documentos supostamente apresentados ao MinC, a título de prestação de contas, e que esses também estariam incompletos nos arquivos de um dos patrocinadores, a Nota Técnica nº 72/2021/COAO/CGARE/DFID/SEFIC/SECULT (peça 65, p. 11-14) pontuou que a documentação encaminhada se mostra insuficiente para comprovar a satisfatória execução do objeto proposto. 
27.	Em relação aos elementos apresentados, o Relatório assim constatou:
13. No que tange ao cumprimento do objeto, os itens de prestação de contas mais relevantes são o relatório final, registros fotográficos e audiovisuais, clipping de imprensa, material de divulgação (originais ou reproduções) , listas de frequência, certificados, declarações de beneficiários, entre outros documentos que em conjunto permitam concluir pela execução integral ou parcial do objeto pactuado.
14. No caso em tela, não há evidências suficientes de que os recursos obtidos tiveram aplicação regular. O relatório de cumprimento do objeto, embora necessário, não é suficiente para a comprovação requerida, pois se trata apenas de descrição de atividades realizada pelo próprio proponente, parte interessada na aprovação de suas contas. Por esse motivo, requer-se também evidências materiais como aquelas supracitadas.
15. As fotografias encaminhadas não colaboram para a elucidação dos fatos pois não registram as apresentações teatrais e as oficinas pactuadas. Mais precisamente, as imagens retratam apenas espaços vazios.
16. Por fim, ao nosso juízo, as justificativas da proponente para a incompletude da prestação de contas não merecem ser acolhidas. A responsabilidade pela guarda dos documentos relativos a projetos culturais inseridos no âmbito do PRONAC é de seus proponentes. Assim, circunstâncias alheias como problemas em arquivos de patrocinadores ou o encerramento de uma rede social não são motivações legítimas para o extravio de documentos que deveriam estar sob a guarda zelosa de seus responsáveis legais. (GRIFA-SE) 
28.	Assim, considerando a ausência de comprovação de que o objeto e os objetivos do projeto cultural foram realizados, a Nota Técnica nº 72/2021 concluiu pela irregularidade da documentação encaminhada a título de prestação de contas.
29.	O Parecer Financeiro nº 156/2021/CAFAV/CGPC/SGFT/GSE	 (peça 65, p. 16-18) também concluiu pela reprovação das contas do projeto, tendo se manifestado pela impugnação do valor total de R$ 340.851,64, conforme excerto a seguir:
2.2. Na documentação referente às despesas há uma Relação de Pagamentos com as duas páginas cortadas pela metade, o que impede de verificar a correspondência de eventuais valores, números de pagamentos e datas com as saídas do extrato bancário disponível no Salic.
2.3. Os 20 (vinte) comprovantes apresentados (notas fiscais, recibos e guias) somam o valor total de somente R$ 101.870,46 e foram emitidos em sua maioria no segundo semestre de 2011.
2.4. Ao analisar o extrato bancário, é possível verificar que as saídas foram todas realizadas entre janeiro e abril de 2011, ou seja, não possui qualquer correspondência de datas entre a maioria dos comprovantes apresentados. Além disso, todas as saídas foram realizadas com as transações 'CHEQUE', 'CHEQ COMPENSADO' e 'SAQUE C/ RECIBO', sem transferência identificada, o que impede de verificar os beneficiários de todos os gastos.
2.5. Sendo assim, apesar de não ter sido encontrado óbices nos comprovantes, não é possível atestar que estes são idôneos ou suficientes, já que não foi identificado o nexo causal das saídas do extrato bancário, seja em valores ou datas, com os comprovantes apresentados. (GRIFA-SE) 
	Análise
30.	Com efeito, os argumentos aduzidos pela ASBAMT (peça 38, p. 1) , no sentido de justificar a impossibilidade em comprovar que teria prestado contas ao MinC, e a incompletude da documentação ora apresentada (peça 38, p. 16-277) , não merecem prosperar. Como bem ressaltado pela Nota Técnica nº 72/2021/COAO/CGARE/DFID/SEFIC/SECULT, à empresa proponente incumbiria a guarda dos elementos mínimos, relacionados à prestação de contas do projeto cultural por ela executado, não sendo razoável atribuir o insucesso na obtenção dessa documentação a problemas de terceiros, no caso patrocinadores, ou mesmo ao encerramento da rede social em que se encontravam as fotos do projeto.   
31.	Quanto ao atingimento do objeto, constata-se que as fotos apresentadas pela ASBAMT (peça 38, p. 19-27) poderiam até comprovar que o espaço da entidade tenha sido equipado para a realização das apresentações e oficinas propostas, porém não há qualquer indicativo de que essas tenham se realizados.
32.	Por sua vez, a análise financeira realizada no Parecer Financeiro nº 156/2021/CAFAV/CGPC/SGFT/GSE deixa evidente a total impossibilidade de se aproveitar a Relação de Pagamentos e os comprovantes de despesas apresentados extemporaneamente (peça 38, p. 30-31; e 36-57) , haja vista que não foi possível o cotejo desses elementos com o extrato bancário da conta específica (peça 19) , haja vista a incongruência temporal das despesas realizadas e os cheques emitidos, conforme destaques na transcrição do item 29.
33.	Logo, não é possível reconhecer o nexo de causalidade entre os recursos captados pela ASBAMT, com amparo no Pronac 09-0775, e as despesas supostamente incorridas para a consecução dos objetivos e objeto ajustados, devendo as contas dos responsáveis ser julgadas irregulares, com a imputação do débito pela integralidade dos recursos captados 
34.	Portanto, considera-se plenamente atendida a diligência junto à Secretaria Especial da Cultural. 
	Responsabilização da Associação Beneficiente Adilson Moreira Theodoro
35.	Como visto (item 13) , após regularmente citada (peça 47) , a ASBAMT, por intermédio de seu então presidente, apresentou alegações e documentos que foram recebidos a título de prestação de contas intempestivas (peça 38) e submetidas ao crivo de análise da Secretaria Especial da Cultura, conforme exposto no tópico anterior.
36.	Essa circunstância, todavia, não supriu a omissão inicial no dever de prestar contas, já que a citação válida pelo TCU é o marco a partir do qual a apresentação da prestação de contas não mais descaracteriza a irregularidade (e.g. Acórdão 162/2019-TCU-Primeira Câmara; 964/2018 e 1100/2021 - Plenário) .
37.	Observa-se que a aludida associação, compareceu aos autos, representada pelo seu advogado (procuração à peça 60) , e obteve deferimento de prazo adicional de 15 (quinze) dias, contados a partir de 1/11/2021, para que a entidade atendesse ao Ofício de Citação nº 6832/2021-TCU/Seproc, do qual já havia tomado ciência (peça 47) . Não obstante a prorrogação concedida, a ASBAMT não mais compareceu ao feito.
38.	Por conseguinte, ante o que se contém nos autos e a análise empreendida no tópico anterior itens 30-34) , manifesta-se por que a Associação Beneficente Adilson Moreira Theodoro tenha suas contas julgadas irregulares, condenando-a solidariamente à Sra. Maria de Lourdes da Silva Theodoro, ao pagamento do débito apurado nos autos, sem prejuízo da multa individual prevista no art. 57 da Lei nº 8.443/1992. 
	Responsabilização da Sra. Maria de Lourdes da Silva Theodoro
Da validade das notificações:
39.	Preliminarmente, cumpre tecer breves considerações sobre a forma como são realizadas as comunicações processuais no TCU. A esse respeito, destacam-se o art. 179, do Regimento Interno do TCU (Resolução 155, de 4/12/2002) e o art. 4º, inciso III, § 1º, da Resolução TCU 170, de 30 de junho de 2004, in verbis:
Art. 179. A citação, a audiência ou a notificação, bem como a comunicação de diligência, farse-ão:
I - mediante ciência da parte, efetivada por servidor designado, por meio eletrônico, fac-símile, telegrama ou qualquer outra forma, desde que fique confirmada inequivocamente a entrega da comunicação ao destinatário;
II - mediante carta registrada, com aviso de recebimento que comprove a entrega no endereço do destinatário;
III - por edital publicado no Diário Oficial da União, quando o seu destinatário não for localizado
 (...) 
Art. 3º As comunicações serão dirigidas ao responsável, ou ao interessado, ou ao dirigente de órgão ou entidade, ou ao representante legal ou ao procurador constituído nos autos, com poderes expressos no mandato para esse fim, por meio de:
I - correio eletrônico, fac-símile ou telegrama;
II - servidor designado;
III - carta registrada, com aviso de recebimento;
IV - edital publicado no Diário Oficial da União, quando o seu destinatário não for localizado, nas hipóteses em que seja necessário o exercício de defesa.
Art. 4º. Consideram-se entregues as comunicações:
I - efetivadas conforme disposto nos incisos I e II do artigo anterior, mediante confirmação da ciência do destinatário;
II - realizadas na forma prevista no inciso III do artigo anterior, com o retorno do aviso de recebimento, entregue comprovadamente no endereço do destinatário;
III - na data de publicação do edital no Diário Oficial da União, quando realizadas na forma prevista no inciso IV do artigo anterior.
§ 1º O endereço do destinatário deverá ser previamente confirmado mediante consulta aos sistemas disponíveis ao Tribunal ou a outros meios de informação, a qual deverá ser juntada ao respectivo processo.
 (...) 
40.	Bem se vê, portanto, que a validade da citação via postal não depende de que o aviso de recebimento seja assinado pelo próprio destinatário da comunicação, o que dispensa, no caso em tela, a entrega do AR em 'mãos próprias'. A exigência da norma é no sentido de o Tribunal verificar se a correspondência foi entregue no endereço correto, residindo aqui a necessidade de certeza inequívoca. 
41.	Não é outra a orientação da jurisprudência do TCU, conforme se verifica dos julgados a seguir transcritos:
São válidas as comunicações processuais entregues, mediante carta registrada, no endereço correto do responsável, não havendo necessidade de que o recebimento seja feito por ele próprio (Acórdão 3648/2013-TCU-Segunda Câmara, Relator Min. José Jorge) ;
É prescindível a entrega pessoal das comunicações pelo TCU, razão pela qual não há necessidade de que o aviso de recebimento seja assinado pelo próprio destinatário. Entregandose a correspondência no endereço correto do destinatário, presume-se o recebimento da citação. (Acórdão 1019/2008-TCU-Plenário, Relator Min. Benjamin Zymler) ;
As comunicações do TCU, inclusive as citações, deverão ser realizadas mediante Aviso de Recebimento - AR, via Empresa Brasileira de Correios e Telégrafos, bastando para sua validade que se demonstre que a correspondência foi entregue no endereço correto. (Acórdão 1526/2007-TCU-Plenário, Relator Min. Aroldo Cedraz) .
42.	A validade do critério de comunicação processual do TCU foi referendada pelo Supremo Tribunal Federal, nos termos do julgamento do MS-AgR 25.816/DF, por meio do qual se afirmou a desnecessidade da ciência pessoal do interessado, entendendo-se suficiente a comprovação da entrega do 'AR' no endereço do destinatário:
Ementa: agravo regimental. Mandado de segurança. Desnecessidade de intimação pessoal das decisões do tribunal de contas da união. art. 179 do regimento interno do TCU. Intimação do ato impugnado por carta registrada, iniciado o prazo do art. 18 da lei nº 1.533/51 da data constante do aviso de recebimento. Decadência reconhecida. Agravo improvido.
O envio de carta registrada com aviso de recebimento está expressamente enumerado entre os meios de comunicação de que dispõe o Tribunal de Contas da União para proceder às suas intimações.
O inciso II do art. 179 do Regimento Interno do TCU é claro ao exigir apenas a comprovação da entrega no endereço do destinatário, bastando o aviso de recebimento simples. 
Da revelia 
43.	No caso vertente, a citação válida da responsável Maria de Lourdes da Silva Theodoro se deu no endereço constante da base de dados da Receita Federal, obtido em pesquisas realizadas pelo TCU (peças 34 e 55) , conforme a seguir detalhado:
43.1.	Maria de Lourdes da Silva Theodoro: Ofício nº 54431/2021-TCU/ Seproc (peça 58) , recebido em 7/10/2021, conforme AR à peça 59.
44.	Nos processos do TCU, a revelia não leva à presunção de que sejam verdadeiras todas as imputações levantadas contra os responsáveis, diferentemente do que ocorre no processo civil, em que a revelia do réu opera a presunção da verdade dos fatos narrados pelo autor (Acórdão 1009/2018-TCU-Plenário, Relator Min. Bruno Dantas; 2.369/2013-TCU-Plenário, Relator Min. Benjamin Zymler e 2.449/2013-TCU-Plenário, Relator Min. Benjamin Zymler) . Dessa forma, a avaliação da responsabilidade do agente não pode prescindir da prova existente no processo ou para ele carreada. 
45.	Ao não apresentar sua defesa, a responsável deixou de produzir prova da regular aplicação dos recursos sob sua responsabilidade, em afronta às normas que impõem aos gestores públicos a obrigação legal de, sempre que demandados pelos órgãos de controle, apresentar os documentos que demonstrem a correta utilização das verbas públicas, a exemplo do contido no art. 93 do Decreto-Lei 200/1967: 'Quem quer que utilize dinheiros públicos terá de justificar seu bom e regular emprego na conformidade das leis, regulamentos e normas emanadas das autoridades administrativas competentes.' 
46.	Malgrado a revelia configurada no presente caso, e em prestígio ao princípio da verdade real que informa o processo no TCU, buscou-se elementos constantes dos autos que aproveitassem à responsável, notadamente aqueles trazidos em superveniência pela ASBAMT (peça 38) e as correspondentes análises (peças 65 e 66) . Contudo, nada se identificou que pudesse alterar os juízos formulados anteriormente à citação. 
47.	Em se tratando de processo em que a parte interessada não se manifestou acerca das irregularidades imputadas, não há elementos para que se possa efetivamente aferir e reconhecer a ocorrência de boa-fé na conduta da responsável, podendo este Tribunal, desde logo, proferir o julgamento de mérito pela irregularidade das contas, conforme os termos dos §§ 2º e 6º do art. 202 do Regimento Interno do TCU. (Acórdão 2064/2011-TCU-Primeira Câmara (relator Min. Ubiratan Aguiar) , 6.182/2011-TCU-1ª Câmara (relator Min. Weber de Oliveira) , 4.072/2010-TCU-1ª Câmara (Relator Min. Valmir Campelo) , 1.189/2009-TCU-1ª Câmara (Relator Min. Marcos Bemquerer) , 731/2008-TCU-Plenário (Relator Min. Aroldo Cedraz) .
48.	Dessa forma, a responsável Maria de Lourdes da Silva Theodoro deve ser considerada revel, nos termos do art. 12, § 3º, da Lei 8.443/1992, devendo suas contas ser julgadas irregulares, condenando-a, solidariamente à Associação Beneficiente Adilson Moreira Theodoro, ao débito apurado e aplicando-lhes a multa individual prevista no art. 57 da Lei 8.443/1992.
Prescrição da Pretensão Punitiva
49.	Vale ressaltar que a pretensão punitiva do TCU, conforme Acórdão 1441/2016-TCU-Plenário, Relator Min. Benjamin Zymler, que uniformizou a jurisprudência acerca dessa questão, subordina-se ao prazo geral de prescrição indicado no art. 205 do Código Civil, que é de dez anos, contado da data de ocorrência da irregularidade sancionada, nos termos do art. 189 do Código Civil, sendo este prazo interrompido pelo ato que ordenar a citação, a audiência ou a oitiva dos responsáveis.
50.	No caso em exame, não ocorreu a prescrição, uma vez que a irregularidade sancionada ocorreu em 1/2/2012, e o ato de ordenação da citação ocorreu em 17/7/2020.
Cumulatividade de multas 
51.	Quanto à possibilidade de aplicação cumulativa das multas dos arts. 57 e 58, inciso I, da Lei 8.443/1992, o Tribunal reconhece que existe relação de subordinação entre as condutas de 'não comprovação da aplicação dos recursos' e de 'omissão na prestação de contas', sendo a primeira consequência da segunda, o que enseja, na verificação das duas irregularidades, a aplicação da multa do art. 57, com o afastamento da multa do art. 58, inciso I, em atenção ao princípio da absorção (Acórdão 9579/2015-TCU-Segunda Câmara, Relator Min. Vital do Rêgo; Acórdão 2469/2019-TCU-Primeira Câmara, Relator Min. Augusto Sherman) .
52.	Conforme leciona Cezar Bitencourt (Tratado de Direito Penal: parte geral - 8ª Edição - São Paulo: Saraiva, 2003. Pg. 565) , na absorção, ' (...) a pena do delito mais grave absorve a pena do delito menos grave, que deve ser desprezada'. No caso concreto, a 'omissão no dever de prestar contas', embora seja uma irregularidade autônoma, funciona como fase ou meio para a consecução da 'não comprovação da aplicação dos recursos', havendo clara relação de interdependência entre essas condutas. Dessa forma, recaindo as duas ocorrências num mesmo gestor, deve prevalecer a pena do delito mais grave, qual seja, a multa do art. 57, da Lei 8.443/1992.
53.	Cumpre observar, ainda, que a conduta dos responsáveis, consistente nas irregularidades 'não comprovação da boa e regular aplicação dos recursos federais repassados em face da omissão no dever de prestar contas' e 'não cumprimento do prazo para apresentação de prestação de contas pelo gestor dos recursos', configura violação não só às regras legais, mas também aos princípios basilares da administração pública, eis que, em última análise, ocorre o comprometimento da necessária satisfação à sociedade sobre o efetivo emprego dos recursos públicos postos à disposição da municipalidade, por força do instrumento de repasse em questão.
54.	Nesses casos, em que fica evidente a falta de transparência e lisura, não há como afastar as suspeitas sempre presentes de que a totalidade dos recursos públicos federais, transferida ao município, tenha sido integralmente desviada, em prol de gestor ímprobo, ou de pessoas por ele determinadas, a revelar grave inobservância de dever de cuidado no trato com a coisa pública, isto é, ato praticado com culpa grave, pois, na espécie, a conduta do responsável se distancia daquela que seria esperada de um administrador público minimante diligente, num claro exemplo de erro grosseiro a que alude o art. 28 do Decreto-lei 4.657/1942 (Lei de Introdução às Normas do Direito Brasileiro) , incluído pela Lei 13.655/2018 (Acórdão 1689/2019-TCU-Plenário, Relator Min. Augusto Nardes; Acórdão 2924/2018-TCU-Plenário, Relator Min. José Mucio Monteiro; Acórdão 2391/2018-TCU-Plenário, Relator Min. Benjamin Zymler) . 
CONCLUSÃO
55.	Em face da análise promovida na seção 'Exame Técnico', verifica-se que os responsáveis Associação Beneficente Adilson Moreira Theodoro e Maria de Lourdes da Silva Theodoro não lograram comprovar a boa e regular aplicação dos recursos, configurando-se a revelia, no caso, em relação apenas à pessoa física, nos termos do § 3º, do art. 12, da Lei 8.443/1992. Ademais, inexistem nos autos elementos que demonstrem a boa-fé dos responsáveis ou a ocorrência de outras excludentes de culpabilidade.
56.	Verifica-se também que não houve a prescrição da pretensão punitiva, conforme análise já realizada (item 50) .
57.	Tendo em vista que não constam dos autos elementos que permitam reconhecer a boa-fé dos responsáveis, sugere-se que as suas contas sejam julgadas irregulares, nos termos do art. 202, § 6º, do Regimento Interno do TCU, com a imputação do débito atualizado monetariamente e acrescido de juros de mora, nos termos do art. 202, § 1º do Regimento Interno do TCU, descontado o valor eventualmente recolhido, com a aplicação da multa prevista no art. 57 da Lei 8.443/1992.
58.	Por fim, como não houve elementos que pudessem modificar o entendimento acerca das irregularidades em apuração, mantém-se a matriz de responsabilização presente na peça 29.
PROPOSTA DE ENCAMINHAMENTO
59.	Diante do exposto, submetemos os autos à consideração superior, propondo ao Tribunal:
a)	considerar revel a responsável Maria de Lourdes da Silva Theodoro (CPF: XXX.148.067-XX) , para todos os efeitos, dando-se prosseguimento ao processo, com fulcro no art. 12, § 3º, da Lei 8.443/1992; 
b)	rejeitar as alegações de defesa apresentadas pela responsável Associação Beneficente Adilson Moreira Theodoro (CNPJ: 02.453.576/0001-30) ;
c)	julgar irregulares, nos termos dos arts. 1º, inciso I, 16, inciso III, alíneas 'a' e 'c', da Lei 8.443/1992, c/c os arts. 19 e 23, inciso III, da mesma Lei, as contas dos responsáveis Associação Beneficente Adilson Moreira Theodoro (CNPJ: 02.453.576/0001-30) e Maria de Lourdes da Silva Theodoro (CPF: XXX.148.067-XX) , condenando-os solidariamente ao pagamento das importâncias a seguir especificadas, atualizadas monetariamente e acrescidas dos juros de mora, calculadas a partir das datas discriminadas até a data da efetiva quitação do débito, fixando-lhes o prazo de quinze dias, para que comprovem, perante o Tribunal, o recolhimento das referidas quantias aos cofres do Fundo Nacional de Cultura, nos termos do art. 23, inciso III, alínea 'a', da citada lei, c/c o art. 214, inciso III, alínea 'a', do Regimento Interno do TCU.  
	Débitos relacionados ao responsável Associação Beneficente Adilson Moreira Theodoro (CNPJ: 02.453.576/0001-30) em solidariedade com Maria de Lourdes da Silva Theodoro (CPF: XXX.148.067-XX) :
	Data de ocorrência
	Valor histórico (R$) 

	7/1/2011
	240.851,64

	9/12/2010
	100.000,00

Valor atualizado do débito (com juros) em 9/12/2021: R$ 699.241,04.
d)	aplicar individualmente aos responsáveis Associação Beneficente Adilson Moreira Theodoro (CNPJ: 02.453.576/0001-30) e Maria de Lourdes da Silva Theodoro (CPF: XXX.148.067-XX) , a multa prevista no art. 57 da Lei 8.443/1992 c/c o art. 267 do Regimento Interno do TCU, fixando-lhes o prazo de quinze dias, a contar da notificação, para que comprovem, perante o Tribunal (art. 214, III, alínea 'a', do Regimento Interno do TCU) , o recolhimento da dívida aos cofres do Tesouro Nacional, atualizada monetariamente desde a data do acórdão que vier a ser proferido por este Tribunal até a data do efetivo recolhimento, se paga após o vencimento, na forma da legislação em vigor;
e)	autorizar, desde logo, a cobrança judicial das dívidas, caso não atendidas as notificações, na forma do disposto no art. 28, inciso II, da Lei 8.443/1992;
f)	autorizar também, desde logo, se requerido, com fundamento no art. 26, da Lei 8.443, de 1992, c/c o art. 217, §§ 1º e 2º do Regimento Interno do TCU, o parcelamento da (s) dívida (s) em até 36 parcelas, incidindo, sobre cada parcela, corrigida monetariamente, os correspondentes acréscimos legais, fixando-lhe o prazo de quinze dias, a contar do recebimento da notificação, para comprovar, perante o Tribunal, o recolhimento da primeira parcela, e de trinta dias, a contar da parcela anterior, para comprovar os recolhimentos das demais parcelas, devendo incidir, sobre cada valor mensal, atualizado monetariamente, os juros de mora devidos, no caso do débito, na forma prevista na legislação em vigor, alertando os responsáveis de que a falta de comprovação do recolhimento de qualquer parcela importará o vencimento antecipado do saldo devedor, nos termos do § 2º do art. 217 do Regimento Interno deste Tribunal; 
g)	esclarecer à responsável Maria de Lourdes da Silva Theodoro (CPF: XXX.148.067-XX) que, caso se demonstre, por via recursal, a correta aplicação dos recursos, mas não se justifique a omissão da prestação de contas, o débito poderá ser afastado, mas permanecerá a irregularidade das contas, dando-se ensejo à aplicação da multa prevista no art. 58, inciso I, da Lei 8.443/1992;
h)	enviar cópia do Acórdão a ser prolatado à Procuradoria da República no Estado do Rio de Janeiro, nos termos do § 3º do art. 16 da Lei 8.443/1992, c/c o § 7º do art. 209 do Regimento Interno do TCU, para adoção das medidas cabíveis; e
i)	enviar cópia do Acórdão que vier a ser proferido à Secretaria Especial da Cultura e aos responsáveis, para ciência;
j)	informar à Procuradoria da República no Estado do Rio de Janeiro, à Secretaria Especial da Cultura e aos responsáveis que a presente deliberação, acompanhada do Relatório e do Voto que a fundamenta, está disponível para a consulta no endereço www.tcu.gov.br/acordaos, além de esclarecer que, caso requerido, o TCU poderá fornecer sem custos as correspondentes cópias, de forma impressa; e
k)	informar à Procuradoria da República no Estado do Rio de Janeiro que, nos termos do parágrafo único do art. 62 da Resolução TCU 259/2014, os procuradores e membros do Ministério Público credenciados nesta Corte podem acessar os presentes autos de forma eletrônica e automática, ressalvados apenas os casos de eventuais peças classificadas como sigilosas, as quais requerem solicitação formal." (grifos no original) .
2.	Por meio do parecer de peça 73, transcrito a seguir, o representante do Ministério Público junto ao TCU manifestou anuência à proposta da unidade técnica.
"Trata-se de Tomada de Contas Especial (TCE) instaurada pela Secretaria Especial da Cultura em razão da omissão no dever de prestar contas dos recursos captados para a execução do projeto cultural incentivado Pronac 09-0775 ('Despertar das Artes') , cujo objeto consistiu em 'equipar espaço disponibilizado [...] para apresentações teatrais e realizar oficinas de Artes, Cênicas e Música, no Bairro Pq. Fluminense, Município de Duque de Caxias, na Baixada Fluminense, de julho de 2009 a julho de 2010, voltadas para população de baixa renda [...] direcionadas ao público jovem (12 a 18 anos) ' (peça 1) .
2.	A Portaria 1/10 autorizou a captação do valor total de R$ 494.398,13, no período de 10/8/2010 a 31/12/2011. A data final para a apresentação da prestação de contas expirou em 30/1/2012 (peças 4 e 5) . A associação proponente captou recursos autorizados no montante de R$ 340.851,64, conforme atestam os recibos de incentivo e extratos bancários constantes dos autos (peças 6 e 19) .
3.	No relatório de TCE, o tomador de contas concluiu pela ocorrência de dano ao erário no valor original correspondente à integralidade do importe captado. A responsabilidade pelo ressarcimento do débito foi atribuída à Associação Beneficente Adilson Moreira Theodoro  (ASBAMT) , entidade proponente, e à sua dirigente à época, Sra. Maria de Lourdes da Silva Theodoro (peça 22) .
4.	No âmbito do TCU, foram promovidas as citações dos responsáveis - em razão da não comprovação da boa e regular aplicação dos recursos, dada a omissão no dever de prestar contas - , como também a audiência da Sra. Maria de Lourdes da Silva Theodoro - devido ao descumprimento do prazo originalmente estipulado para a prestação de contas. Somente a ASBAMT se manifestou quanto às irregularidades verificadas (peça 38) . 
5.	Após a análise das alegações de defesa acostadas aos autos, a Secretaria de Controle Externo de Tomada de Contas Especial  (Secex-TCE) propôs, entre outras medidas, em pronunciamentos convergentes (peças 69, p. 11-13; 70; e 71) :
a)	considerar revel a Sra. Maria de Lourdes da Silva Theodoro;
b)	rejeitar as alegações de defesa apresentadas pela ASBAMT;
c)	julgar irregulares as contas dos responsáveis; condená-los solidariamente ao pagamento da quantia apurada como débito; e aplicar-lhes, individualmente, a multa prevista no artigo 57 da Lei 8.443/1992.
6.	Deixou-se de propor a cominação da multa fundamentada no artigo 58 da Lei 8.443/1992, em razão do reconhecimento de que existe relação de subordinação entre as irregularidades que ocasionaram, respectivamente, a citação e a audiência da Sra. Maria de Lourdes da Silva Theodoro, consoante preconiza a jurisprudência deste Tribunal. De acordo com a unidade instrutiva, circunstâncias como a que se verificam neste processo devem ensejar a aplicação da multa prevista no art. 57 da supracitada lei, com o afastamento da multa do art. 58, inciso I, em atenção ao princípio da absorção (Acórdão 9579/2015-TCU-Segunda Câmara e 2.469/2019-1ª Câmara, relatores Ministros Vital do Rêgo e Augusto Sherman Cavalcanti) .
7.	Manifesto-me de acordo com a unidade instrutiva e, por dever de síntese e de objetividade, atenho-me, a seguir, a tecer sucintas ponderações em relação aos aspectos processuais que considero mais relevantes.
8.	Em resposta à citação que lhe foi remetida, o Sr. Adilson Moreira Theodoro, atual Presidente da ASBAMT, encaminhou, entre outros elementos, documentação de prestação de contas com vistas a comprovar a boa e regular aplicação dos recursos federais captados, composta, entre outros elementos: por relatório de cumprimento do objeto, notas fiscais, comprovantes de recolhimento de impostos e registros fotográficos (peça 38) .
9.	A Secex-TCE entendeu oportuno encaminhar diligência para que a Secretaria Especial da Cultura se manifestasse, conclusivamente, acerca da suficiência da mencionada documentação para demonstrar a regular aplicação dos recursos captados no âmbito do projeto incentivado Pronac 09-0775, medida que foi autorizada por Vossa Excelência, por intermédio do despacho constante da peça 54.
10.	Em resposta à medida saneadora perpetrada, a Secretaria Especial da Cultura encaminhou a Nota Técnica 72/2021 e o Parecer Financeiro 156/2021, documentos nos quais foram consubstanciadas, respectivamente, as análises da execução física e financeira do projeto cultural (peça 65, p. 11-14 e 16-18) .  Ao término do exame da prestação de contas, o órgão responsável pronunciou-se no sentido de que os elementos ofertados pela entidade proponente eram insuficientes para comprovar a efetiva implementação do projeto. No que tange ao aspecto financeiro, concluiu pela impugnação do valor total captado e, consequentemente, pela reprovação das contas.
11.	Com relação à tentativa de comprovação da execução física, cumpre rememorar que os recursos foram captados com o intuito de 'equipar espaço disponibilizado pela instituição [proponente] para apresentações teatrais e realizar oficinas de Artes, Cênicas e Música' (peça 1, grifamos) . Destarte, em consonância com as manifestações do tomador de contas e da Secex-TCE, avalio que, em razão de registrarem apenas espaços vazios, as fotografias apresentadas pelo responsável não são capazes de comprovar a efetiva realização das oficinas previstas na parte final do objeto do projeto incentivado, conforme trecho acima transcrito.
12.	No que concerne à execução financeira, também foram constatadas diversas incongruências na documentação referente às despesas supostamente efetuadas. Verificou-se que a relação de pagamentos se encontra truncada e incompleta. A soma dos valores das notas fiscais, recibos e guias de recolhimento apresentados perfaz pouco mais de R$ 100.000,00, quantia muito inferior ao volume total de recursos captados. Observou-se ainda que, em boa parte, as datas registradas nos aduzidos documentos fiscais não coincidem com aquelas que constam do respectivo extrato bancário. Dessa forma, reputo pertinente o entendimento da Secretaria Especial da Cultura de que, no caso vertente, não houve a imprescindível comprovação da existência de liame causal entre as despesas indicadas e os recursos federais captados. 
13.	Releva ressaltar que, a despeito de o motivo da citação dos responsáveis ter sido a omissão inicial no dever de prestar contas, como a documentação que integrou os respectivos ofícios citatórios fez referência expressa à 'não comprovação da boa e regular aplicação dos recursos' (peça 30, p. 5-7) , não há óbice para que seja promovido, desde logo, o julgamento pela irregularidade das contas, com a respectiva condenação em débito, sem que haja necessidade de refazer as respectivas citações. Esse foi o entendimento manifestado por esta Corte de Contas por intermédio dos Acórdão 18373/2021-TCU-Primeira Câmara e 2.050/2016-2ª Câmara - relatores Ministros Augusto Sherman Cavalcanti e Marcos Bemquerer Costa, respectivamente -, nos termos do enunciado, comum às duas deliberações, que transcrevo a seguir:
Nos casos em que o responsável tenha sido citado por omissão no dever de prestar contas e venha a apresentar a reclamada prestação de contas, mas na análise das alegações de defesa sejam constatadas irregularidades que caracterizam dano ao erário, não é necessária a renovação da citação se: i) no ofício citatório estiver expressamente consignado que o débito decorre da não comprovação da boa e regular aplicação dos recursos geridos; e ii) o valor do dano apurado ao final não seja superior àquele que constou da citação. (grifamos) 
14.	Para finalizar, registro que não se verifica, no caso vertente, a incidência da prescrição da pretensão punitiva deste Tribunal, tendo em vista que as irregularidades verificadas se concretizaram em 30/1/2012 (prazo final para a apresentação da prestação de contas) , ao passo que o ato que autorizou a citação dos responsáveis foi expedido em 17/7/2020  (peça 32) , antes, portanto, do interregno de dez anos previsto no artigo 205 do Código Civil, utilizado como parâmetro por este Tribunal, conforme Acórdão 1441/2016-TCU-Plenário.
15.	Diante do exposto, este membro do Ministério Público de Contas manifesta-se de acordo com proposta de encaminhamento formulada pela unidade técnica." (grifos no original) .
	É o relatório.

Marcio Alvim Trindade Braga (141426/OAB-RJ), representando Associação Beneficente Adilson Moreira Theodoro.

Procurador Sergio Ricardo Costa Caribé.

TOMADA DE CONTAS ESPECIAL. RECURSOS CAPTADOS POR FORÇA DA LEI DE INCENTIVO À CULTURA. NÃO COMPROVAÇÃO DA BOA E REGULAR APLICAÇÃO DOS RECURSOS PÚBLICOS CAPTADOS. CITAÇÃO. AUDIÊNCIA. REVELIA DE UM RESPONSÁVEL. REJEIÇÃO DAS ALEGAÇÕES DE DEFESA APRESENTADAS PELA ENTIDADE. CONTAS IRREGULARES. DÉBITO E MULTA. CIÊNCIA.

TOMADA DE CONTAS ESPECIAL (TCE)

Secretaria de Controle Externo de Tomada de Contas Especial (SecexTCE).

Cuidam os autos de tomada de contas especial (TCE) instaurada pela Secretaria Especial de Cultura do então Ministério da Cultura, atual Secretaria Especial de Cultura do Ministério do Turismo, em desfavor da Associação Beneficente Adilson Moreira Theodoro (ASBAMT) e de sua dirigente, Sra. Maria de Lourdes da Silva Theodoro, em razão da omissão no dever de prestar contas dos recursos captados por força do projeto cultural intitulado "Despertar das Artes" (Pronac 09-0775) .
2.	O aludido projeto cultural foi celebrado com o seguinte objeto: "Equipar espaço disponibilizado pela Instituição para apresentações teatrais, e realizar oficinas de Artes Cênicas e Música, no Bairro Pq. Fluminense, Município de Duque de Caxias, na Baixada Fluminense, de julho de 2009 a julho de 2010, voltada para a população de baixa renda. As oficinas serão direcionadas ao público jovem (12 a 18 anos) , com apresentações ao término" (peça 1) .
3.	A Portaria nº 1/10, de 05/01/2010 (peça 4) , autorizou a captação do valor de apoio, totalizando R$ 494.398,13, no período de 10/08/2010 a 31/12/2011 (prorrogado à peça 5) , recaindo o prazo para prestação de contas em 30/1/2012. A empresa proponente captou recursos autorizados, no montante de R$ 340.851,64, conforme atestam os recibos de incentivo (peça 6) e extratos bancários (peça 19) .
4.	O motivo ensejador para a instauração da presente TCE, nos termos consignados na matriz de responsabilização originalmente elaborada pelo tomador de contas, foi a constatação da seguinte irregularidade: "Omissão no dever de prestar contas".
5.	No âmbito desta Corte de Contas, consoante matriz de responsabilização de peça 29 e instruções da Secretaria de Controle Externo de Tomada de Contas Especial (SecexTCE) de peças 30 e 51, foram citados solidariamente os responsáveis pela gestão e execução dos recursos captados - Associação Beneficente Adilson Moreira Theodoro (ASBAMT) , na condição de entidade que captou os recursos autorizados, e Sra. Maria de Lourdes da Silva Theodoro, na condição de dirigente da referida entidade -, pelo valor total captado (R$ 340.851,64) , em decorrência da não comprovação da boa e regular aplicação dos recursos captados com amparo no projeto cultural Pronac 09-0775, em virtude da omissão no dever de apresentar a prestação de contas final, cujo prazo expirou em 30/1/2012.
6.	Em decorrência do descumprimento do prazo originalmente estipulado para prestação de contas dos recursos captados, a Sra. Maria de Lourdes da Silva Theodoro, na condição de dirigente da Associação Beneficente Adilson Moreira Theodoro, também foi ouvida em audiência.
7.	Regularmente notificada da citação e da audiência, por meio dos Ofícios 37768/2020 e 54431/2021 (peças 35 e 58) , aviso de recebimento à peça 59, a Sra. Maria de Lourdes da Silva Theodoro não atendeu aos expedientes, devendo-se reconhecer a sua revelia e dando-se seguimento ao processo, para todos os efeitos, na forma do art. 12, § 3º, da Lei nº 8.443/1992. 
8.	Quanto à Associação Beneficente Adilson Moreira Theodoro, após ter sido regularmente citada, por intermédio de seu então presidente, por meio dos Ofícios 37763/2020, 53703/2020, 53704/2020, 6832/2021, 6833/2021 e 6834/2021 (peças 36, 40, 41, 46, 45 e 44) , apresentou alegações e documentos que foram recebidos a título de prestação de contas intempestivas (peça 38) .
9.	Tendo em vista a apresentação da mencionada documentação de peça 38, foi feita diligência à Secretaria Especial da Cultura para que o órgão se manifestasse sobre a regularidade ou não da documentação apresentada pela ASBAMT, a título de prestação de contas do objeto do Pronac 09-0775, examinando-se a execução física e financeira do aludido projeto cultural.
10.	A Secretaria Especial da Cultura respondeu à diligência deste Tribunal, consoante documentação de peças 65 e 66. Ao examinar tal documentação, a SecexTCE concluiu que (itens 24 a 34 da instrução peça 69) :
10.1.	Os argumentos aduzidos pela ASBAMT (peça 38, p. 1) no sentido de justificar a impossibilidade em comprovar que teria prestado contas ao MinC não merecem prosperar.
10.2.	Quanto ao atingimento do objeto, as fotos apresentadas pela ASBAMT (peça 38, p. 19-27) poderiam até comprovar que o espaço da entidade tenha sido equipado para a realização das apresentações e oficinas propostas, porém não há qualquer indicativo de que essas tenham se realizado.
10.3.	A manifestação da Coordenação de Análise Financeira do Ministério do Turismo acerca da prestação de contas do projeto em tela, Parecer Financeiro nº 156/2021/CAFAV/CGPC/SGFT/GSE (peça 65, p. 16-18) , deixa evidente a total impossibilidade de se aproveitar a Relação de Pagamentos e os comprovantes de despesas apresentados extemporaneamente (peça 38, p. 30-31 e 36-57) , haja vista que não foi possível o cotejo desses elementos com o extrato bancário da conta específica (peça 19) , uma vez que há incongruência temporal das despesas realizadas e os cheques emitidos (vide destaques na transcrição do item 29 da instrução de peça 69, reproduzida no relatório precedente) .
10.4.	Não é possível reconhecer o nexo de causalidade entre os recursos captados pela ASBAMT, com amparo no Pronac 09-0775, e as despesas supostamente incorridas para a consecução dos objetivos e objeto ajustados, devendo as contas dos responsáveis ser julgadas irregulares, com a imputação do débito pela integralidade dos recursos captados.
11.	Em relação à prescrição da pretensão punitiva do TCU, a SecexTCE entendeu que sua incidência não se verifica, tendo em vista que irregularidade sancionada ocorreu em 1/2/2012 e o ato que autorizou a citação dos responsáveis foi expedido em 17/7/2020 (peça 32) , antes, portanto, do interregno de dez anos previsto no artigo 205 do Código Civil, utilizado como parâmetro por este Tribunal, consoante Acórdão 1441/2016-TCU-Plenário, Relator Min. Benjamin Zymler.
12.	Diante desses elementos, a SecexTCE conclui, in verbis:
55.		Em face da análise promovida na seção "Exame Técnico", verifica-se que os responsáveis Associação Beneficente Adilson Moreira Theodoro e Maria de Lourdes da Silva Theodoro não lograram comprovar a boa e regular aplicação dos recursos, configurando-se a revelia, no caso, em relação apenas à pessoa física, nos termos do § 3º, do art. 12, da Lei 8.443/1992. Ademais, inexistem nos autos elementos que demonstrem a boa-fé dos responsáveis ou a ocorrência de outras excludentes de culpabilidade.
56.		Verifica-se também que não houve a prescrição da pretensão punitiva, conforme análise já realizada (item 50) .
57.		Tendo em vista que não constam dos autos elementos que permitam reconhecer a boa-fé dos responsáveis, sugere-se que as suas contas sejam julgadas irregulares, nos termos do art. 202, § 6º, do Regimento Interno do TCU, com a imputação do débito atualizado monetariamente e acrescido de juros de mora, nos termos do art. 202, § 1º do Regimento Interno do TCU, descontado o valor eventualmente recolhido, com a aplicação da multa prevista no art. 57 da Lei 8.443/1992.
58.		Por fim, como não houve elementos que pudessem modificar o entendimento acerca das irregularidades em apuração, mantém-se a matriz de responsabilização presente na peça 29.
13.	Tendo em vista tais conclusões, a unidade instrutora propõe: i) considerar revel a responsável Maria de Lourdes da Silva Theodoro; ii) rejeitar as alegações de defesa apresentadas pela Associação Beneficente Adilson Moreira Theodoro; iii) julgar irregulares as contas dos responsáveis Associação Beneficente Adilson Moreira Theodoro e Maria de Lourdes da Silva Theodoro, condenando-os, solidariamente, ao pagamento do débito apurados nesta TCE; iv) aplicar individualmente aos referidos responsáveis a multa prevista no art. 57 da Lei 8.443/1992 c/c o art. 267 do Regimento Interno do TCU; v) autorizar, desde logo, a cobrança judicial das dívidas e, também, se requerido, o parcelamento das dívidas em até 36 parcelas; vi) esclarecer à responsável Maria de Lourdes da Silva Theodoro que, caso se demonstre, por via recursal, a correta aplicação dos recursos, mas não se justifique a omissão da prestação de contas, o débito poderá ser afastado, mas permanecerá a irregularidade das contas, dando-se ensejo à aplicação da multa prevista no art. 58, inciso I, da Lei 8.443/1992; e vii) o envio de cópia da decisão à Secretaria Especial de Cultura e aos responsáveis, para ciência, e à Procuradoria da República no Estado do Rio de Janeiro, para adoção das medidas cabíveis.
14.	Ao manifestar-se de acordo com a proposta da SecexTCE, o Ministério Público junto ao TCU teceu sucintas ponderações em relação aos aspectos processuais que considerou mais relevantes (Parecer de peça 73) .
15.	Feita essa contextualização, passo ao exame de mérito para acolher e incorporar às minhas razões de decidir os exames realizados e encaminhamentos propostos pela unidade técnica especializada, anuídos pelo Parquet junto ao Tribunal, sem prejuízo dos breves comentários que faço a seguir.
16.	Os recursos objeto da presente TCE foram captados por força do projeto cultural intitulado "Despertar das Artes" (Pronac 09-0775) , com amparo na Lei de Incentivo à Cultura (Lei 8.313/1991) . A captação de recursos com fundamento na mencionada lei constituiu renúncia fiscal e, por isso, submete-se à fiscalização desta Corte de Contas, conforme entendimento constante dos seguintes enunciados da Jurisprudência Selecionada do Tribunal:
Os valores captados pelas leis de incentivo à cultura, tanto pela Lei 8.685/1993 como pela Lei 8.313/1991, são objeto de renúncia fiscal, sujeitos à fiscalização do TCU. (Acórdão 1940/2008-TCU-Plenário e 1.943/2008-Plenário, ambos da relatoria do Ministro Substituto Augusto Sherman Cavalcanti) ;
A captação de recursos com fundamento nas leis de incentivo à cultura (Leis 8.685/1993 e 8.313/1991) constitui renúncia fiscal e, por isso, submete-se à fiscalização do TCU (CF/1988, art. 70, caput e Lei 8.443/1992, art. 1º, § 1º) (Acórdão 1466/2008-TCU-Plenário, Relator: Ministro Substituto Augusto Sherman Cavalcanti) ;
É pública a natureza dos recursos oriundos da renúncia fiscal prevista nas leis de incentivo à cultura (Lei Rouanet e Lei do Audiovisual) . Tais incentivos não se confundem com as subvenções (Lei 4.320/1964, art. 12, § 3º) . (Acórdão 1285/2008-TCU-Plenário, Relator: Ministro Substituto Augusto Sherman Cavalcanti) ;
O apoio à cultura por meio da Lei 8.313/1991 (Lei Rouanet) implica renúncia fiscal por parte da União, sendo competência do TCU a fiscalização da aplicação dos respectivos recursos. (Acórdão 4997/2019-TCU-Segunda Câmara, Relator: Ministro Substituto André Luís de Carvalho) ;
O apoio à cultura por meio das Leis 8.685/1993 (Lei do Audiovisual) e 8.313/1991 (Lei Rouanet) implica renúncia fiscal por parte da União, sendo sua aplicação fiscalizada pelo TCU. (Acórdão 1422/2009-TCU-Plenário, Relator: Ministro Walton Alencar Rodrigues) .
17.	De fato, verifico que os elementos ofertados pela entidade proponente foram insuficientes para comprovar a efetiva implementação do projeto cultural em exame nesta TCE, implicando em alcance nulo dos objetivos pactuados. No aspecto financeiro, uma vez que não é possível reconhecer o nexo de causalidade entre os recursos captados pela ASBAMT, com amparo no Pronac 09-0775, e as despesas supostamente incorridas para a consecução dos objetivos e objeto ajustados, correta a impugnação do valor total captado e, consequentemente, a reprovação das presentes contas.
18.	Sobre este aspecto, transcrevo, verbo ad verbum, a percuciente análise feita pelo Parquet Especializado, à qual aquiesço integralmente, por suficiente ao pleno esclarecimento da matéria:
10.		Em resposta à medida saneadora perpetrada, a Secretaria Especial da Cultura encaminhou a Nota Técnica 72/2021 e o Parecer Financeiro 156/2021, documentos nos quais foram consubstanciadas, respectivamente, as análises da execução física e financeira do projeto cultural (peça 65, p. 11-14 e 16-18) . Ao término do exame da prestação de contas, o órgão responsável pronunciou-se no sentido de que os elementos ofertados pela entidade proponente eram insuficientes para comprovar a efetiva implementação do projeto. No que tange ao aspecto financeiro, concluiu pela impugnação do valor total captado e, consequentemente, pela reprovação das contas.
11.		Com relação à tentativa de comprovação da execução física, cumpre rememorar que os recursos foram captados com o intuito de "equipar espaço disponibilizado pela instituição [proponente] para apresentações teatrais e realizar oficinas de Artes, Cênicas e Música" (peça 1, grifamos) . Destarte, em consonância com as manifestações do tomador de contas e da Secex-TCE, avalio que, em razão de registrarem apenas espaços vazios, as fotografias apresentadas pelo responsável não são capazes de comprovar a efetiva realização das oficinas previstas na parte final do objeto do projeto incentivado, conforme trecho acima transcrito.
12.		No que concerne à execução financeira, também foram constatadas diversas incongruências na documentação referente às despesas supostamente efetuadas. Verificou-se que a relação de pagamentos se encontra truncada e incompleta. A soma dos valores das notas fiscais, recibos e guias de recolhimento apresentados perfaz pouco mais de R$ 100.000,00, quantia muito inferior ao volume total de recursos captados. Observou-se ainda que, em boa parte, as datas registradas nos aduzidos documentos fiscais não coincidem com aquelas que constam do respectivo extrato bancário. Dessa forma, reputo pertinente o entendimento da Secretaria Especial da Cultura de que, no caso vertente, não houve a imprescindível comprovação da existência de liame causal entre as despesas indicadas e os recursos federais captados. 
19.	Quanto à prescrição da pretensão punitiva desta Corte de Contas, em linha com o entendimento da unidade técnica especializada e do MP/TCU e considerando que o Acórdão 1441/2016-TCU-Plenário, Relator: Ministro Benjamin Zymler, uniformizou a jurisprudência acerca dessa questão no sentido de subordiná-la ao prazo geral de prescrição indicado no art. 205 do Código Civil, que é de dez anos, contado da data de ocorrência da irregularidade sancionada, nos termos do art. 189 do Código Civil, sendo este prazo interrompido pelo ato que ordenar a citação, a audiência ou a oitiva dos responsáveis, nada há que ser questionado no caso concreto, pois a irregularidade sancionada ocorreu em 1/2/2012 e o ato que autorizou a citação dos responsáveis foi expedido em 17/7/2020 (peça 32) .
20.	Sobre a questão, pertinente deixar registrado que nos termos do recente Acórdão 459/2022-TCU-Plenário, este Tribunal deliberou por manter a jurisprudência atual quanto à imprescritibilidade do dano ao erário ao tempo em que ordenou à Secretaria-Geral de Controle Externo (Segecex) a formação de grupo técnico de trabalho para que, em processo apartado, apresente projeto de normativo que discipline, de forma completa e detalhada, o tema da prescrição da pretensão ressarcitória e da prescrição da pretensão punitiva no âmbito do controle externo.
21.	Portanto, enquanto tal projeto normativo não sobrevém, julgo adequado manter, como medida de prudência e no legítimo espaço de atuação constitucional deste Tribunal, bem como em homenagem ao princípio do colegiado, a jurisprudência dominante desta Corte quanto à imprescritibilidade do dano ao Erário e quanto à prescrição da pretensão punitiva do Tribunal nos termos do Acórdão 1441/2016-TCU-Plenário.
22.	Dessa forma, por não haver sido comprovada a correta aplicação da totalidade dos recursos captados por força do projeto cultural Pronac 09-0775 e por inexistirem nos autos elementos que demonstrem a boa-fé dos responsáveis Associação Beneficente Adilson Moreira Theodoro e Maria de Lourdes da Silva Theodoro, ou a ocorrência de outros excludentes de ilicitude, punibilidade ou culpabilidade, as presentes contas devem, desde logo, ser julgadas irregulares, procedendo-se à condenação em débito solidário dos referidos responsáveis e lhes aplicando a multa prevista no art. 57 da Lei 8.443/1992.
23.	Por fim, adequado o envio de cópia da presente deliberação à Procuradoria da República no Estado do Rio de Janeiro, nos termos do § 3º do art. 16 da Lei 8.443/1992, c/c o § 7º do art. 209 do Regimento Interno/TCU, para adoção das medidas cabíveis, e as demais medidas propostas pela SecexTCE.
	Ante o exposto, manifesto-me por que o Tribunal aprove o acórdão que ora submeto à deliberação deste Colegiado.	
TCU, Sala das Sessões Ministro Luciano Brandão Alves de Souza, em 16 de agosto de 2022.
Ministro JOÃO AUGUSTO RIBEIRO NARDES
Relator